臺灣高等法院民事裁定　　　　　　　　　99年度抗字第1815號
抗　告　人　李志龍
　　　　　　李憶梅
　　　　　　李憶蔓
　　　　　　李志驤
　　　　　　李憶櫻
共同代理人　李勝雄律師
上列抗告人因與相對人臺北市○○區○○段三小段285等2筆地號
都市更新地區（晶宮大廈）都市更新會間假處分事件，對於中華
民國99年10月29日臺灣臺北地方法院99年度全字第302 號所為裁
定，提起抗告，本院裁定如下：
    主  文
原裁定關於駁回抗告人後開第二項聲請部分及聲請費用之裁定均
廢棄。
准抗告人以新台幣肆仟捌佰萬元為相對人供擔保後，禁止相對人
就坐落臺北市○○區○○段三小段二八五、二八九之一地號都市
更新地區（晶宮大廈）都市更新事業計畫案更新單元代號店丁（
建物面積一七０點四四平方公尺）、單元代號十三Ａ（建物面積
三八五點九一平方公尺）、單元代號十三Ｇ（建物面積四三四點
七七平方公尺）之建物為讓與、設定抵押及其他一切處分行為。
其餘抗告駁回。
聲請及抗告費用由相對人負擔二分之一，餘由抗告人連帶負擔。
    理  由
一、按「抗告法院為裁定前，應使債權人及債務人有陳述意見之
    機會」，民事訴訟法第528條第2項定有明文，此規定依同法
    第533 條，於假處分程序亦準用之。然假處分有防止債務人
    脫產之目的，法院於審理假處分聲請時，自應顧及隱密性，
    觀諸強制執行法第132條第1項規定：「假扣押或假處分之執
    行，應於假扣押或假處分之裁定送達同時或送達前為之。」
    即明，此一隱密性之要求，於債權人對第一審法院駁回其假
    處分聲請之裁定提起抗告之程序，亦應如此。而當事人就第
    一審法院關於假處分之裁定所為抗告，有係債務人就第一審
    法院准許假處分之聲請所為者，有係債權人就第一審法院駁
    回其假處分之聲請所為者，於前者因債權人已實施假處分之
    查封，債務人無脫產之虞，假處分程序之隱密性要求，已無
    必要，為保障雙方當事人之程序權，法院自應依前開第528
    條第2 項規定，使債權人及債務人雙方就准許假處分之裁定
    當否陳述意見。反之，於後者情形，因假處分程序之隱密性
    仍有必要，若謂抗告法院仍應依前開第528條第2項之規定，
    使債務人有陳述意見之機會，無異責令抗告法院必須於假處
    分裁定前即使債務人知悉債權人聲請假處分之情事，顯非合
    理。是應解為前開第528條第2項之規定，僅適用於前者，至
    於後者，抗告法院是否使債務人有陳述意見之機會，仍應依
    一般裁定程序，由法院依其職權定之，無前開第528條第2項
    之適用。本件原法院係駁回抗告人假處分之聲請，本院審酌
    全案情節，認無使相對人陳述意見之必要，核先敘明。
二、抗告人在原法院聲請及抗告意旨略以：第三人鄭葆珠原為坐
    落於臺北市○○區○○段三小段285 地號土地（下稱系爭土
    地）及其上5163建號建物即門牌號碼臺北市○○路○段448號
    （下稱系爭房屋）之所有權人，因系爭土地及同地段289-1
    地號土地上之建物（下稱晶宮大廈），於921 地震毀損，經
    臺北市政府工務局建管處於民國91年8 月20日以北市工建使
    字第091668114800號函，同意晶宮大廈比照「921 紅單半倒
    」危險建築物辦理重建，由受災住戶以自有資金於原地原戶
    分配並且有獎勵容積率而重建，嗣臺北市政府於91年10月9
    日以府都四字第09108177200 號函劃定為都市更新地區之更
    新單元。鄭葆珠於同年參加由相對人擔任實施者所擬具，經
    臺北市政府於95年1月9日以府都新字第09570601202 號、府
    都新字第09570601200 號函核定准予公告實施之「臺北市○
    ○區○○段三小段285等2筆地號都市更新地區（晶宮大廈）
    都市更新計畫暨都市更新權利變換計畫」（下稱系爭都市更
    新計畫）。鄭葆珠於95年10月14日死亡，由抗告人繼承其權
    利義務，繼續參加系爭都市更新案。相對人為系爭都市更新
    計畫實施者，其擬具之都市更新計畫暨權利變換計畫，依都
    市更新權利變換實施辦法第6 條、不動產估價技術規則第13
    條規定，須委託合格估價師就原土地及建物於更新前之價值
    進行鑑價，並依都市更新條例第31條規定，將更新後之土地
    及建築物之全部扣除共同負擔之餘額，再以各土地及建物所
    有權人更新前之權利價值比例為分配基準。詎相對人違反上
    開規定，僅將抗告人原所有系爭土地應有部分中147/10000
    部分為鑑價，其餘364/10000 部分未予鑑價，就該未列入鑑
    價部分補償新台幣（下同）38萬2,692 元。又相對人明知系
    爭房屋原為抗告人1 戶使用，並非海砂屋，卻故意與其他有
    海砂屋情形之地下室為相同估價，而於權利變換時扣除20%
    之價值，低估系爭房屋1 樓店面價值。另相對人於鑑價公司
    未至現場勘估價格，未經抗告人同意情形下，即將原為四方
    矩形建築圖變更為L型，強行分為前後2戶估價，致系爭房地
    之更新前權利價值，與系爭都市更新計畫中權利變換所認定
    之價值不成比例，減縮系爭房屋之部分面積，而增加相鄰之
    門牌號碼臺北市○○路○段446號及446-2 號房屋之面積，且
    將更新後建築物1 樓店面分配予他人，復未經抗告人同意僅
    將室內面積不足之更新後建築物1樓店面代號「10C」單元分
    配予抗告人，而未依規定原地原戶全部分配完足，故意留下
    因獎勵容積率所增加之如原裁定附表編號4、5所示之建物，
    不分配予抗告人，要求抗告人領回分配不足之權利價值1,67
    6萬4,649元。相對人上開行為，已違反921 震災暫行條例原
    地重建、原位次分配原則及都市更新條例、民法第544 條及
    第184 條規定，未盡善良管理人之義務，侵害抗告人之權利
    ，造成抗告人之損害。抗告人因不同意相對人所提之都市更
    新計畫，已向行政院內政部提出訴願中，然因晶宮大廈之重
    建工程已完工，並取得建築使用執照，相對人亦於99年8月2
    2日召開99年度第2次會員大會，將於會後辦理產權分配及移
    轉登記，並將如原裁定附表編號4、5所示土地及建物公開標
    售等事宜，倘相對人將原裁定附表所示之不動產所有權移轉
    或其他處分行為，使其現狀變更，將導致抗告人於日後無法
    對於相對人請求重新分配原為抗告人所有之原裁定附表編號
    1 所示土地及建物，並移轉登記予抗告人，或請求以原裁定
    附表編號4、5所示土地及建物代為補償分配，或就原裁定附
    表編號2、3所示之建物因不當設計多出之面積劃回原為抗告
    人所有之原裁定附表編號1 所示建物，恐日後有不能強制執
    行或甚難以強制執行之虞，為保全抗告人日後之強制執行，
    原聲請免供擔保就原裁定附表所示之不動產，相對人不得移
    轉、設定抵押及其他一切處分行為之假處分，嗣謂如法院認
    釋明不足，抗告人願供擔保以代釋明之不足等語。
三、按債權人就金錢請求以外之請求，欲保全強制執行者，得聲
    請假處分；假處分，非因請求標的之現狀變更，有日後不能
    強制執行，或甚難執行之虞者，不得為之。又請求及假處分
    之原因，應釋明之。前項釋明如有不足，而債權人陳明願供
    擔保或法院認為適當者，法院得定相當之擔保，命供擔保後
    為假處分，民事訴訟法第532條、第533條準用同法第526 條
    第1項、第2項定有明文。是債權人就請求及假處分之原因，
    即因請求標的之現狀變更，有日後不能強制執行，或甚難執
    行之情事，應提出可使法院信其主張為真正之證據釋明之，
    如已提出釋明，但其釋明尚有不足者，經債權人陳明願供擔
    保或法院認為適當者，法院亦得定相當之擔保，命供擔保後
    為處分。經查：
  (一)抗告人主張前揭請求之原因事實及假處分原因即請求之標的
    將有變更之虞，日後不能執行或甚難執行之虞等情，業據其
    提出土地所有權狀、建築改良物所有權狀、財團法人國泰綜
    合醫院死亡證明書、繼承系統表、戶籍謄本、晶宮大廈都市
    更新事業計劃案暨都市更新權利變換計劃案、委託書、晶宮
    大廈都市更新會99年度第2 次會員大會開會通知、北市○○
    路○段晶宮大廈結構安全評估工作報告書、開會通知、晶宮
    大廈驗收時程表（住戶點交）、相片5 幀、投標須知、晶宮
    大廈更新會1樓平面單元劃分協調會記錄、相對人94年7月12
    日（94）晶宮都更字第0940712 號函、晶宮大廈土地所有權
    人應有部分比例超過者增繳地價稅明細表、79年12月28日松
    山地政事務所建物測量成果圖、相對人設計之1 樓平面圖、
    93年1 月31日晶宮大廈都市更新會會員大會會議記錄等影本
    以為釋明（見原法院卷第11至16頁、第21頁、第42至45頁、
    第99至101頁、第103至111 頁、本院卷第15至27頁）。經查
    ：依上開證物，足認抗告人就其請求已有釋明，且因抗告人
    本案訴訟係請求相對人應分配系爭都市更新事業計畫案更新
    單元代號店丁及其基地予抗告人，再分配與1億5,350萬8,64
    9 元等值之更新單元代號13Ａ、單元代號13Ｇ建物（見本院
    卷第32頁）。而相對人既即將分配系爭都市更新事業計畫案
    之建物，並進行銷售更新單元代號13Ａ、13Ｇ之建物，如上
    開建物現狀現狀變更，抗告人即有日後不能強制執行，或甚
    難執行之情事，惟其假處分原因之釋明尚有不足，本院認應
    由抗告人供擔保以補釋明之不足，抗告人並表明其願供擔保
    以代釋明，有民事補正狀1 份可按（見本院卷第49頁），揆
    諸前揭規定，自應准許抗告人供擔保後為假處分。
  (二)次按法院定擔保金額而為准許假處分之裁定者，該項擔保係
    備供債務人因假處分所受損害之賠償，其數額應依標的物受
    假處分後，債務人不能利用或處分該標的物所受之損害額，
    或因供擔保所受之損害額定之，非以標的物之價值為依據（
    最高法院63年台抗字第142 號判例意旨參照）。經查：抗告
    人雖聲請本件假處分限制相對人處分如原裁定附表編號1至5
    所示房屋及基地，惟抗告人本案訴訟起訴聲明僅請求：相對
    人應分配如原裁定附表編號1 所示土地及建物予抗告人。相
    對人應再分配與1億5,350萬8,649 元等值之如原裁定附表編
    號4、5所示房地（即更新單元代號13Ａ、13Ｇ），並未包括
    如原裁定附表編號2、3所示土地及建物，是如原裁定附表編
    號2、3所示土地及建物，並無保全之必要。再者，抗告人主
    張保全如原裁定附表所示之不動產，計算後如原裁定附表所
    示之土地應有部分共358/10000 ，惟依土地登記第二類謄本
    所示，現登記在抗告人被繼承人鄭葆珠名下之系爭土地應有
    部分高達511/10000 （見原法院卷第64頁），遠超過其得請
    求分配之應有部分，準此，就如原裁定附表所示之土地部分
    ，抗告人亦無保全之必要，故抗告人聲請本件假處分限制相
    對人處分如原裁定附表所示之土地及編號2、3所示建物部分
    ，不應准許。次查：如原裁定附表編號1所示建物面積170.
    44平方公尺；依中信房屋仲介公司廣告單（見本院卷第45頁
    ）所示，權狀33坪（含基地）總價為6,450 萬元。另抗告人
    本案訴訟請求相對人分配與1億5,350萬8,649 元等值之如原
    裁定附表編號4、5所示土地及建物，是如原裁定附表編號4
    、5所示土地及建物價值為1億5,350萬8,649元，如此，抗告
    人所欲保全如原裁定附表編號1、4、5 所示之建物包含基地
    價值應為2億1,800萬8,649元（計算式：64,500,000＋153,5
    08,649＝218,008,649 ），屬得上訴第三審之案件。復斟酌
    相對人因本件假處分致遲延處分如原裁定附表編號1、4、5
    所示建物，因公寓大廈管理條例第4條第2項規定，專有部分
    之建物，不得與其基地所有權應有部分分離而為移轉，是其
    基地縱未受假處分限制，相對人亦不能再為處分，是於計算
    相對人受假處分可能之損害時，除抗告人所欲保全如原裁定
    附表編號1、4、5 所示建物之價值外，該建物基地土地之價
    值亦應計算在內，而如原裁定附表編號1、4、5 所示建物及
    基地土地之總價值為2億1,800萬8,649 元，已如前述。再依
    司法院所公布之各級法院辦案期限實施要點第2 點規定：第
    一審通常程序審判案件期限為1年4個月、第二審為2 年、第
    三審為1年，推估兩造進行本案訴訟之可能終結期間計為4年
    4 月，依法定利率5%之利息計算，相對人在此期間內無法利
    用此2億1,800萬8,649元之損害為4,723萬5,207 元〔計算式
    ：218,008,649×5%×（4＋4/12）≒47,235,207，元以下四
    捨五入〕，並斟酌相對人因本件假處分致遲延處分如附表編
    號1、4、5 所示建物及基地，尚可能受有增加房屋稅、土地
    稅、土地增值稅、不動產貶值等損害，爰酌定抗告人應提供
    擔保金以4,800萬元為適當。
  (三)雖抗告人請求本院依921震災重建暫行條例第72條第2項、民
    事訴訟法第533 條關於假處分準用假扣押等規定，准抗告人
    免供擔保以代釋明云云，然查：921 震災重建暫行條例所謂
    之震災，係指88年9 月21日於臺灣中部地區發生之強烈地震
    ，及其後各次餘震所造成之災害；本條例自公布日施行，施
    行期間自生效日起算5 年。本條例施行期限，於到期前經立
    法院同意，得再延長1年，921震災重建暫行條例第4條第2款
    、第75條分別定有明文。該條例係專為推動921 震災災後重
    建工作所定之限時性法律，為特別法，嗣於95年2月3日經行
    政院921震災災後重建推動委員會重建行字第0950000404B號
    公告施行期限至95年2月3日期滿廢止（見原法院卷第24頁）
    。上開條例已於95年2月3日期滿公告廢止，抗告人於99年9
    月24日聲請本件假處分，猶執此廢止之條例請求免供擔保，
    ，自不足取。
四、綜上所述，抗告人聲請供擔保准為禁止相對人處分如原裁定
    附表編號1、4、5 所示建物部分（不含土地部分），為有理
    由，爰酌定相當擔保金額准許之；至其聲請禁止相對人處分
    如原裁定附表所示其餘不動產部分，為無理由，不應准許。
    從而，原裁定就上開應予准許部分駁回抗告人之聲請，自有
    未洽，抗告意旨指摘原裁定此部分為不當，聲明廢棄，為有
    理由；至上開不應准許部分，原裁定駁回抗告人此部分之聲
    請，其理由雖有不同，結論則無不當，抗告意旨請求廢棄原
    裁定此部分，為無理由，應予駁回。
五、據上論結，本件抗告為一部有理由，一部無理由，爰裁定如
    主文。
中    華    民    國    100  年    2      月    9     日
                    民事第四庭
                        審判長法  官 張劍男
                              法  官 翁昭蓉
                              法  官 陳靜芬
正本係照原本作成。
本裁定除以適用法規顯有錯誤為理由外，不得再抗告。如提起再
抗告，應於收受後10日內委任律師為代理人向本院提出再抗告狀
。並繳納再抗告費新台幣１千元。
中    華    民    國   100    年    2     月    9     日
                              書記官 應瑞霞